臺灣雲林地方法院刑事判決
110年度易字第555號
公  訴  人  臺灣雲林地方檢察署檢察官
被      告  李謀勳



上列被告因違反毒品危害防制條例案件，經檢察官聲請簡易判決
 （109年度毒偵字第1142號），本院於審理後，認為應諭知不受
理，改用通常程序，判決如下：
    主  文
本件公訴不受理。
    理  由
壹、公訴意旨略以：被告甲○○前因施用毒品案件，經臺灣雲林地
    方檢察署檢察官以107年度毒偵字第649號為附命戒癮治療之
    緩起訴處分確定，於民國109年2月20日完成戒癮治療之戒毒
    處遇。詎仍不知悔改，基於施用第二級毒品之犯意，於109
    年7月3日上午8時12分採尿回溯96小時內某時，在不詳處所
    ，以不詳方式，施用甲基安非他命1次。嗣另案為警至其雲
    林縣○○鄉○○村○○00號住處執行搜索，經同意採集尿液送驗，
    始悉上情。因認被告涉犯毒品危害防制條例第10條第2 項之
    施用第二級毒品罪嫌等語。
貳、本院按：
一、起訴之程序違背規定者，應諭知不受理之判決；而不受理判
    決，得不經言詞辯論程序為之，刑事訴訟法第303 條第1款
    、第307 條分別定有明文。又起訴之程序是否違背規定，原
    則上固以起訴時所存在之事項及法律規定為斷，惟檢察官起
    訴後始發生情事變更，致法院不能為實體審理及判決者，亦
    屬起訴之程序違背規定（最高法院109 年度台抗字第1771號
    裁定意旨參照）。
二、毒品危害防制條例於109 年1 月15日經修正公布第20條、第
    23條等條文，並增訂第35條之1 ，自同年7 月15日施行生效
    。修正後毒品危害防制條例第20條第3 項規定：「依前項規
    定為觀察、勒戒或強制戒治執行完畢釋放後，3 年後再犯第
    10條之罪者，適用前2 項之規定」。同條例第23條第2 項規
    定：「觀察、勒戒或強制戒治執行完畢釋放後，3 年內再犯
    第10條之罪者，檢察官或少年法院（地方法院少年法庭）應
    依法追訴或裁定交付審理」。上開新修正之規定，將施用第
    一級、第二級毒品再犯之追訴標準，已由觀察、勒戒或強制
    戒治執行完畢釋放後5 年內改為3 年內。而觀諸毒品危害防
    制條例第20條第3 項修正理由：「本條例認施用毒品者具『
    病患性犯人』之特質，並參諸世界各國之醫療經驗及醫學界
    之共識，咸認施用毒品成癮者，其心癮甚難戒除，如觀察、
    勒戒或強制戒治執行完畢釋放後，3 年後始再有施用第一級
    、第二級毒品之行為者，足見其有戒除毒癮之可能，宜再採
    以觀察、勒戒方式戒除其身癮及以強制戒治方式戒除其心癮
    之措施，為能放寬觀察、勒戒或強制戒治制度之適用時機，
    以協助施用者戒除毒癮，爰修正第3 項」之意旨，及同條例
    第35條之1 第1 、2 款規定本條例修正施行前犯施用第一、
    二級毒品罪之案件，於修正施行後過渡期間之處理方式，即
    「偵查中之案件，由檢察官依修正後規定處理」、「審判中
    之案件，由法院或少年法院（地方法院少年法庭）依修正後
    規定處理；依修正後規定應為不起訴處分或不付審理之裁定
    者，法院或少年法院（地方法院少年法庭）應為免刑之判決
    或不付審理之裁定」，明定偵查中或審判中之案件均應依修
    正後相關規定而為判斷。是以，只要被告本次施用毒品犯行
    ，係在最近一次觀察、勒戒或強制戒治執行完畢釋放3 年後
    所為者，即均有新修正毒品危害防制條例第20條第3 項規定
    之適用，不因其間有無犯該條例第10條之罪經起訴、判刑或
    執行而受影響（最高法院109 年度台上大字第3826號裁定、
    109 年度台上字第3865號判決意旨參照）。
三、毒品危害防制條例第24條修正施行後所定之多元附條件緩起
    訴處分，並不限於「附命緩起訴」，且撤銷緩起訴處分後，
    亦應由檢察官依法繼續偵查或起訴，與修正前所定之「依法
    追訴」不同，則緩起訴處分之效力與曾受「觀察、勒戒或強
    制戒治」之處遇已無法等同視之。且依前開最高法院見解，
    祇要本次施用毒品犯行距其最近一次觀察、勒戒或強制戒治
    執行完畢釋放後，已逾3 年者，即仍有修正後毒品危害防制
    條例第20條關於「觀察、勒戒或強制戒治」程序規定之適用
    ；而「附命緩起訴」經撤銷，仍應回復原緩起訴處分不存在
    之狀態，由檢察官就該次施用毒品犯行依法為相關處分，均
    已變更該院95年度第7 次、97年度第5 次及100 年度第1 次
    等刑事庭會議決議所持見解，使得原先所採的肯定說，於修
    法後在法理上即有斟酌之餘地。再「附命緩起訴」戒癮治療
    之執行，係以社區醫療（機構外醫療體系）處遇替代監禁式
    治療，使施用毒品者得繼續正常家庭及社會生活，尚非集中
    於勒戒處所，受監所矯正、管理，仍難脫其「收容」或「處
    罰」外觀者，所可比擬，於機構外之戒癮治療難達其成效時
    ，再施以機構內之強制處遇，亦屬循序漸進之合理矯正方式
    。因此「附命緩起訴」之被告縱使完成「戒癮治療」，難認
    得與觀察、勒戒或強制戒治「已執行完畢」之情形等同視之
    （最高法院110 年度台上字第2096號判決意旨參照)。準此
    ，施用毒品案件之被告，縱使其於施用毒品行為前之3 年內
    ，曾因施用毒品而經檢察官為「附命緩起訴」確定，不論是
    否完成該緩起訴處分所命應履行之戒癮治療療程，均無從認
    定其事實上已等同接受「觀察、勒戒或強制戒治」執行完畢
    之處遇，而符合起訴或聲請簡易判決處刑之程序要件。
參、本院之判斷
一、被告有於公訴意旨所載之109年7月3日上午8時12分採尿回溯
    96小時內某時，在不詳處所，以不詳方式，施用甲基安非他
    命1次一節，雖據被告於警詢時否認，惟經採尿送驗結果，
    呈甲基安非他命陽性反應，有採證同意書、代號與真實姓名
    對照表、雲林縣警察局西螺分局委託檢驗尿液代號與真實姓
    名對照認證單、立人醫事檢驗所濫用藥物尿液檢驗報告各1
    紙存卷可參，此部分事實，應屬明確。
二、被告前因施用毒品案件，經本院以100年度毒聲字第149號裁
    定送觀察勒戒，嗣於100年8 月12日因無繼續施用傾向而釋
    放出所，並由臺灣雲林地方檢察署（下稱雲林地檢署）檢察
    官以100年度毒偵字第694號為不起訴處分確定，此有被告之
    臺灣高等法院前案紀錄表在卷可證；又因施用第二級毒品案
    件，經雲林地檢署檢察官以107 年度毒偵字第649號為附命
    戒癮治療之緩起訴處分，該附命戒癮治療之緩起訴處分雖於
    108 年6月20日因履行完成而結束觀護，此亦有被告之臺灣
    高等法院前案紀錄表在卷可證。
三、被告就公訴意旨所載之本案施用毒品行為，雖曾經檢察官為
    附命戒癮治療之緩起訴處分，且已因履行完成而結束觀護，
    揆諸前揭最高法院110 年度台上字第2096號判決要旨，尚無
    從將之視為被告已等同接受觀察、勒戒或強制戒治執行完畢
    。又被告本案施用毒品之行為，距離其最近一次觀察勒戒執
    行完畢亦已逾3 年，則被告於本案施用毒品行為前之3 年內
    ，既未有接受或等同接受觀察、勒戒或強制戒治執行完畢之
    紀錄，檢察官對被告本案施用毒品之行為，依法本即不得直
    接提起公訴，而應基於一次性之整體規劃而重啟處遇程序，
    裁量是否仍適用機構內之「觀察、勒戒或強制戒治」處遇制
    度，或選擇給予被告附條件緩起訴處分之機構外處遇機會，
    以協助被告戒除毒品之身、心癮，且此為檢察官之裁量權限
    ，本院尚無從替代檢察官為上開合義務性裁量。從而，檢察
    官對被告本案施用毒品之行為，逕行提起公訴，已屬起訴之
    程序違背規定，且無從補正，爰不經言詞辯論，逕為諭知不
    受理之判決。
據上論斷，依刑事訴訟法第303 條第1 款、第307 條，判決如主
文。　　　
本案經檢察官吳文城聲請簡易判決處刑。
中　　華　　民　　國　110 　年　　11 　　月　　30　　日
                  刑事第一庭  法  官  張文俊
以上正本證明與原本無異。
如不服本判決應於收受判決後20日內向本院提出上訴書狀，並應
敘述具體理由；其未敘述上訴理由者，應於上訴期間屆滿後20日
內向本院補提理由書（均須按他造當事人之人數附繕本）。「切
勿逕送上級法院」。
                              書記官　黃佑怡
中　　華　　民　　國　　110 　年　　11　　月　　30　　日